臺灣雲林地方法院民事判決　　　　　　　　96年度訴字第74號
原　　　告　丙○○
訴訟代理人　施登煌律師
複代理人　　施宜昕律師
被　　　告　乙○○
訴訟代理人　甲○○
上列當事人間拆屋還地等事件，於中華民國96年5 月29日言詞辯
論終結，本院判決如下：
    主  文
被告應將坐落雲林縣虎尾鎮○○段五三三地號土地上，如附圖所
示Ａ部分、面積七十七點七平方公尺及Ｂ部分、面積五十八點八
九平方公尺之建物拆除後，將土地返還予原告。
被告應給付原告新台幣壹拾肆萬陸仟捌佰拾元，及自民國九
十六年二月十三日起至交還土地之日止，按月給付原告新台幣貳
仟伍佰元。
原告其餘之訴駁回。
訴訟費用新台幣萬陸仟貳佰陸拾壹元由被告負擔。
本判決於原告以新台幣壹佰壹拾萬元為被告供擔保後，得假執行
。但於被告如以新台幣佰拾萬元為原告預供擔保後，得免為
假執行。
原告其餘假執行之聲請駁回。
    事 實 及 理 由
壹、程序方面：
一、按訴狀送達後，原告不得將原訴變更或追加他訴，但擴張或
    減縮應受判決事項之聲明者不在此限，民事訴訟法第255 條
    第1 項第3 款定有明文。本件原告起訴時曾附帶請求被告給
    付新台幣（下同）146,250 元及自民國95年11月15日起至交
    還土地之日止，按月給付2,500 元，然於言詞辯論期日中，
    變更請求153,496 元及自96年2 月13日起至交還土地之日止
    ，按月給付2,500 元，核屬聲明之擴張及減縮，應屬合法，
    先予敘明。
貳、實體方面：
一、原告起訴主張：坐落雲林縣虎尾鎮○○段533 地號土地（下
    稱系爭土地）為原告所有，由被告之父承租建屋使用，嗣因
    被告之父死亡乃由被告繼承，現每月租金為2,500 元。然被
    告自91年1 月1 日起即未再給付租金，迄今已逾4 年，因此
    期間被告去向不明，業經原告以聲請公示送達方式催告清償
    租金及終止契約，已於95年10月11日及96年2 月12日確定。
    兩造之租約既已合法終止，被告應給付原告自91年1 月1 日
    起至96年2 月12日止之租金共153,49 6元，及自96年2 月13
    日起至返還土地之日止，每月相當於租金2,500 元之不當得
    利。並聲明：除擔保金額及免假執行外，如主文所示。
二、被告抗辯意旨：
    系爭土地之租金原均由原告之母親前來收取，原告之母過世
    後，租金調整為每月2,500 元，然原告均未前來收取，至95
    年間被告與原告之弟弟聯絡繳納租金事宜，但是原告均置之
    不理，致被告無法繳納租金。至於原告催繳租金及終止租約
    之存證信函及裁定，被告均未收到。
三、兩造不爭執之事實：
  (一)系爭土地為原告所有，由被告父親承租並建造房屋，後來由
    被告繼承租約。
  (二)系爭土地之租金每月2,500元自91年起即未繳納。
  (三)如附圖所示A、B建物（下稱系爭房屋）均為被告所有。
四、兩造之爭點：兩造租賃契約是否已合法終止？原告是否得訴
    請被告拆屋還地？
五、得心證之理由：
  (一)按非對話而為意思表示者，其意思表示以通知達到相對人時
    ，發生效力，民法第95條第1 項定有明文。所謂達到，係指
    意思表示達到相對人之支配範圍，置於相對人隨時可了解其
    內容之客觀狀態而言。若表意人以書信為意思表示（或意思
    通知），該書信達到相對人，相對人無正當理由而拒絕接收
    ，或相對人已受郵局通知往取書信（郵件），該書信既已達
    到相對人之支配範圍內，相對人隨時可以了解其內容，依上
    說明，應認為已達到而發生效力。最高法院58年台上字第71
    5 號判例、86年度台抗字第628 號判決參照。經查：原告前
    於95年6 月14日以虎尾郵局存證信函第271 號催告被告於7
    日內繳納租金，因於同年月15日、16日未獲晤被告，虎尾郵
    局乃發單通知被告招領，此有該存證信函及信封各1 紙附於
    本院95年度簡聲字第20號卷宗可稽（見上開卷第5 、6 頁）
    ，堪認該催繳租金之意思表示已達到被告之支配範圍內而發
    生效力。原告雖另聲請將該存證信函為公示送達，並經本院
    准許後，將該裁定及附件之存證信函於95年9 月6 日以寄存
    之方式送達至被告之住所，此有送達證書1 紙在卷可佐（見
    本院上開卷第17頁），益徵被告於斯時確居住於該處所，該
    催繳租金之意思表示已發生效力。又被告自91年起即未繳納
    系爭土地之租金，業如上述，是原告於催繳期限經過後，因
    被告未依限繳納，復於95年11月20日以虎尾郵局存證信函第
    515 號通知被告終止租約，因被告不在，虎尾郵局又於同年
    11月22日及12月14日發單招領，此有該存證信函及信封各1
    紙附於本院95年度簡聲字第30號卷宗可稽（見該卷第6 、8
    頁），是終止租約之意思表示亦已於95年11月22日達到被告
    之支配範圍內而發生效力。嗣原告另聲請將該存證信函為公
    示送達，經本院准許後，將該裁定及附件之存證信函於96年
    1 月9 日以寄存之方式送達至被告之住所，此有送達證書1
    紙在卷可佐（見本院上開卷第18頁），是該終止租約之意思
    表示確已到達被告而發生效力。至被告抗辯稱：曾與原告之
    弟聯絡繳納租金之事宜，原告均置之不理云云，縱屬事實，
    然原告之弟非出租人，原告亦否認其弟就系爭土地之租賃事
    宜有代理權，且被告就此均未舉證以實其說，其上開抗辯，
    應不足採。
  (二)次按，租用建築房屋之基地，非因左列情形之一，出租人不
    得收回：4 、承租人積欠租金額，除以擔保現金抵償外，達
    2 年以上時。土地法第103 條第4 款定有明文。又承租人租
    金支付有遲延者，出租人得定相當期限，催告承租人支付租
    金，如承租人於其期限內不為支付，出租人得終止契約。租
    賃物為房屋者，遲付租金之總額，非達2 個月之租額，不得
    依前項之規定，終止契約。其租金約定於每期開始時支付者
    ，並應於遲延給付逾2 個月時，始得終止契約。租用建築房
    屋之基地，遲付租金之總額，達2 年之租額時，適用前項之
    規定。民法第440 條定有明文。經查：被告自91年起即未繳
    納租金，業如上述，其積欠租金額已達2 年以上，原告定相
    當期限催告被告支付租金後，被告仍未支付，原告乃以存證
    信函通知被告終止租約，該終止租約之意思表示並於95年11
    月22日到達被告而發生效力，從而，兩造之租賃契約應已於
    95年11月22日合法終止。
  (三)另按，承租人應依約定日期，支付租金。承租人於租賃關係
    終止後，應返還租賃物。租賃物有生產力者，並應保持其生
    產狀態，返還出租人。民法第439 條前段、第455 條分別定
    有明文。經查：兩造之租賃契約已於95年11月22日合法終止
    ，被告自91年1 月1 日起即未繳納租金，業如上述，則原告
    請求被告將系爭房屋拆除後返還系爭土地予原告，並依租賃
    契約請求被告支付91年1 月1 日起至95年11月22日起之租金
    146,833 元（計算式：58×2,500 ＋2,500 ÷30×22＝146,
    833 ，元以下四捨五入），為有理由。至於原告請求被告給
    付自95年11月23日起之租金部分，因兩造之租賃契約已於95
    年11月22日合法終止，則原告請求被告給付該部分之租金，
    為無理由，應予駁回。
  (四)末按，無法律上之原因而受利益，致他人受損害者，應返還
    其利益，民法第179 條定有明文。末查：兩造之租賃契約既
    於95年11月22日終止，則被告自翌日起，就上開土地已無租
    賃權，且被告並無其他占有使用之權源，仍占有使用系爭土
    地自屬無法律上原因而受占有使用系爭土地之利益，致使原
    告受有相當於土地租金之損害，原告依上開規定，請求被告
    自96年2 月13日起至被告返還系爭土地之日止，按月給付原
    告相當於租金之損害2,500 元，亦屬正當，應予准許。
  (五)從而，原告本於租賃及不當得利之法律關係，請求被告將系
    爭房屋拆除後交還系爭土地予原告，並給付原告租金146,83
    3 元，暨自96年2 月13日起至被告返還土地之日止，按月以
    2,500 元計算之損害金為有理由，應予准許。逾此部分之請
    求，為無理由，應予駁回。本件原告陳明願供擔保聲請宣告
    假執行，就原告勝訴部分，經核無不合，爰酌定相當擔保金
    額，准予宣告假執行。至原告敗訴部分，其假執行之聲請已
    失所附麗，應併予駁回。又考量本件事涉拆屋還地，本院認
    如被告為原告預供擔保，得免為假執行為宜，故爰依職權酌
    定相當之擔保金額。
  (六)原告就租金請求雖有部分敗訴，然租金屬附帶請求，依民事
    訴訟法第77條之2 第2 項，本件訴訟標的價額應以系爭土地
    之交易價額為準，而不併算租金之價額，是原告就請求拆屋
    還地部分既全部勝訴，本件訴訟費用36,261元（裁判費32,0
    86元及測量費4,175 元）應由被告負擔。
六、訴訟費用負擔之依據：民事訴訟法第79條。
中　　華　　民　　國　　96　　年　　6 　　月　　12　　日
                      民事第二庭
                                  法  官　吳錦佳
以上為正本係照原本作成。
如對本判決上訴，須於判決送達後20日之不變期間內，向本院提
出上訴狀。
中　　華　　民　　國　　96　　年　　6 　　月　　12　　日
        　　　　　　　　　　　　　書記官  林美鳳
